---
title: "Planejamento de Experimentos - I"
author: "Gabriel Lopes Rubinho"
date: '07-02-2024'
lang: pt
output: 
  html_document:
    toc: true
    toc_float:
      collapsed: false
      smooth_scroll: false
    theme: united
    highlight: tango

---

```{r setup, include=FALSE}
knitr::opts_chunk$set(echo = TRUE)
```

# Comparações múltiplas - Exemplo 3.1

## Método de Scheffé

Supondo que $\Gamma_{1} = \mu_{1} + \mu_{2} - \mu_{3} - \mu_{4}$ e $\Gamma_{2} = \mu_{1}-\mu_{4}$ sejam os contrastes de interesse.

Os valores numéricos $C_{1} = \bar{y_{1.}} + \bar{y_{2.}}-\bar{y_{3.}}-\bar{y_{4.}}$ e $C_{2} = \bar{y_{1.}} - \bar{y_{4.}}$ são dados pela própria tabela, os quais nos resulta em 

$C_{1} = 551,2 + 587,4 - 625,4 - 707 = -193,8$ e 
$C_{2} = 551,2 - 707 = -155,8$


Precisaremos, primeiramente, calcular o MSE. 

```{r, message=FALSE, warning=FALSE}
library(dplyr)

power <- as.factor(sort(rep(seq(160, 220, 20), times = 5)))
obs <- c(575, 542, 530, 539, 570, 565, 593, 590, 579, 610, 600, 651, 610, 637, 629, 725, 700, 715, 685, 710)
length(power)
df <- data.frame(obs, power)

stat <- df %>%
  group_by(power) %>%
  summarise(media = mean(obs),
            variancia = var(obs),
            total = sum(obs))
stat

```
```{r}
n <- 5
y__ <- sum(df$obs)
y__mean <- y__/nrow(df)

SS_treatments <- n*sum((stat$media - y__mean)^2)

SS_t <- sum(df$obs^2) - ((sum(stat$total))^2)/nrow(df)

SS_e <- SS_t - SS_treatments

MS_e <- SS_e/(nrow(df)-4)

MS_e

```
Temos que nosso $MSE = 333,7$. 

Na equação do erro padrão do contranste, $S_{c_{1}} = \sqrt{MSE\sum_{i=1}^{4}(\frac{c_{i1}^2}{n_{i}})}$, temos que cada valor de $c_{i1}^2$ e também $c_{i2}^2$, resultará em 1.

Portanto, $S_{c_{1}} = \sqrt{333,7\frac{(1+1+1+1)}{5}} = 16,33891$ e $S_{c_{2}} = \sqrt{333,7\frac{(1+1)}{5}} = 11,55335$

Temos, também, que calcular o valor crítico, o qual é dado por 

$S_{\alpha, u} = S_{C_{u}} \sqrt{(a-1)F_{\alpha, a-1, N-a}}$.

Para os dois casos, o valor dentro da raiz será o mesmo, o qual é de $(a-1)F_{\alpha, a-1, N-a} = (4-1)3,238872 = 9.716616$, considerando um nível de significância de $\alpha = 0,05$, e sua raiz é de 3.117149. Portanto, $S_{0,05, 1} = 16,33891*3.117149 = 50.93082$, o qual é o valor crítico para $C_{1}$, e $S_{0,05, 2} = 11,55335*3.117149 = 36.01351$, que é o valor crítico para $C_{2}$.



Como $|C_{1}| > S_{0,05, 1}$, concluímos que o contraste 1 ($\Gamma_{1} = \mu_{1} + \mu_{2} - \mu_{3} - \mu_{4}$)não é igual a 0.
Sobre o contraste 2 ($\Gamma_{2} = \mu_{1}-\mu_{4}$), $|C_{2}| > S_{0,05, 2}$, o que também indica que o contraste não é igual a 0.  
*Obs:* Aqui, se está sendo usado um $\alpha = 0.05$



## Tukey

$T_{\alpha} = q_{\alpha}(a, f)\sqrt{\frac{MSE}{n}}$, 
onde a é o número de grupos, f os graus de liberdade do erro quadrático médio, $q_{\alpha}(a, f)$ um valor tabelado.

Temos que o grau de liberdade associado ao MSE é 16, logo, $f = 16$. Como temos tamanho de amostras iguais, teremos nossa estatística como

$T_{0,05} = q_{0,05}(4, 16)\sqrt{\frac{333,7}{5}}=4,05*8.169455 = 33.08629$

Com esse valor, conseguimos saber quais médias diferem entre si. Qualquer diferença entre dois valores que seja maiores que 33.08629, são significativamente diferentes.

$\bar{y_{1.}} = 551,2$  
$\bar{y_{2.}} = 587,4$  
$\bar{y_{3.}} = 625,4$  
$\bar{y_{4.}} = 707$  


$\bar{y_{1.}} - \bar{y_{2.}} = -36.2$ (significativo)  
$\bar{y_{1.}} - \bar{y_{3.}} = -74.2$ (significativo)  
$\bar{y_{1.}} - \bar{y_{4.}} = -155.8$ (significativo)  
$\bar{y_{2.}} - \bar{y_{3.}} = -38$ (significativo)  
$\bar{y_{2.}} - \bar{y_{4.}} = -119.6$ (significativo)  
$\bar{y_{3.}} - \bar{y_{4.}} = -81.6$ (significativo)  
Portanto, todas as médias diferem entre sí.

## Fisher Least SIgnificant Difference (LSD)

O LSD terá a estatística  

$LSD = t_{\frac{\alpha}{2}, N-a}\sqrt{\frac{2MSE}{n}}$

Cujo qual se a diferença média dos fatores em absoluto for maior que essa estatística, as suas médias populacionais diferem.  

$LSD = t_{0,025; 16}\sqrt{\frac{2*333,7}{5}} = 24,49$  
As diferenças dois a dois já foram calculadas no exercício de Tukey. Logo, como todo os valores estão acima dessa estatística, rejeitamos que as médias $\mu_{i}$ e $\mu_{j}$ (todas, uma a uma) diferem.


## Teste de Duncan

$R_{m} = r_{m}*\sqrt{\frac{QMR}{r}}$
onde $r_{m}$ é o valor da amplitude mínima estudentizada, obtida em tabela; $QMR$ quadrado médio do resíduo da ANOVA, e r o número de repetições em cada grupo, além de $m$, o qual é o número de médias.

Primeiramente, precisaremos ordenar as médias em ordem crescente, as quais já estão ordenadas, como possível ver abaixo

```{r}
stat1 <- stat
stat1 <- stat1[order(stat1$media, decreasing = TRUE),]
stat1

```

```{r}
anv <- aov(obs ~ power, data = df)
summary(anv)

```
Há 4 médias, logo, k = 4. Pela tabela acima, QMR = 334. r = 5.

$r_{m} = 3,297$ (tabela e considenrando nível de significância de 5\%).

Por fim, é só jogar na fórmula:  

$R_{4} = 3,297*\sqrt{\frac{334}{5}} = 26.9468$

Como todas as diferenças são maiores que essa estatística, concluímos que há diferença significativa entre todas elas, uma a uma.

## Conclusão

Todas as médias diferem entre sí, em todos os testes, usando $\alpha = 5\%$

