---
title: "Tarefa ANOVA"
author: "Gabriel Lopes Rubinho"
date: '08-01-2024'
output: 
  html_document:
    toc: true
    toc_float:
      collapsed: false
      smooth_scroll: false
    theme: united
    highlight: tango

---

```{r setup, include=FALSE}
knitr::opts_chunk$set(echo = TRUE)
```

## Comparando o F pela função `aov` do R com a fórmula

# Fórmula para $F_{0}$

A fórmula de F pode ser escrita como 
$$F_{0} = \frac{MS_{treatments}}{MS_{E}}$$ onde $$MS_{treatments} = \frac{SS_{treatments}}{a-1}$$ e $$MS_{E} = \frac{SS_{E}}{N-a}$$, onde $a$ é o número de fatores, e N é o número total de observações.
Além disso, $$SS_{e} = \sum_{i=1}^{a}\sum_{j=1}^{n}(y_{ij} - \bar{y_{..}})^{2}$$ e $$SS_{treatments} = n\sum_{i=1}^{a}(\bar{y_{i.}} - \bar{y_{..}})^{2}$$

$y_{..}$ pode ser entendido como a soma geral de todos os valores, $y_{i.}$ a soma de todos os valores em determinado fator $i$, $n$ o total de elementos em cada fator.

# Inserindo os valores no R
Não será feita as contas de maneira manual, ou seja, serão executadas no R. Primeiramente, definimos um dataframe com os dados fornecidos no exercício.

``` {r}
power <- as.factor(sort(rep(seq(160, 220, 20), times = 5)))
obs <- c(575, 542, 530, 539, 570, 565, 593, 590, 579, 610, 600, 651, 610, 637, 629, 725, 700, 715, 685, 710)
df <- data.frame(obs, power)
df
```

# Gráfico dos resultados por fator

``` {r}

plot(obs ~ power, data = df)

```

# Calculando as estatísticas para fatores

Através do `dplyr`, podemos utilizar funções que nos agilizam em retirar estatísticas referentes a cada um dos fatores.

``` {r, warning = FALSE, message = FALSE}
library(dplyr)

stat <- df %>%
  group_by(power) %>%
  summarise(media = mean(obs),
            variancia = var(obs),
            total = sum(obs))
stat

```
 
 

 
Temos que o total de elementos por fator é $n = 5$. Resolvendo todos, teremos o seguinte código:
```{r}

n <- 5
y__ <- sum(df$obs)
y__mean <- y__/nrow(df)

SS_treatments <- n*sum((stat$media - y__mean)^2)
MS_treatments <- SS_treatments/3

SS_t <- sum(df$obs^2) - ((sum(stat$total))^2)/nrow(df)

SS_e <- SS_t - SS_treatments

MS_e <- SS_e/(nrow(df)-4)


MS_treatments
MS_e

```
 
Portanto, $MS_{treatments} = 22290.18$ e $MS_{E} = 333.7$

Logo, $F_{0} = \frac{MS_{treatments}}{MS_E} = \frac{22290.18}{333.7} = 66.79706$ 

# Analisando pela função `aov`
 
 
 

``` {r}
teste <- aov(obs ~ power, data = df)
summary(teste)

```

Podemos ver que os valores são iguais (diferença mínima por aproximação). Portanto, a fórmula está correta.